【裁判字號】    99,裁,2118
【裁判日期】    990916
【裁判案由】    贈與稅
【裁判全文】
最  高  行  政  法  院  裁  定
                                      99年度裁字第2118號
上  訴  人  甲○○
被 上訴 人  財政部臺灣省南區國稅局
代  表  人  許春安
上列當事人間贈與稅事件，上訴人對於中華民國97年9月23日高
雄高等行政法院97年度訴字第451號判決，提起上訴，本院裁定
如下：
    主  文
上訴駁回。
上訴審訴訟費用由上訴人負擔。
    理  由
一、被上訴人之代表人原為邱政茂，民國99年6月30日改由許春
    安擔任，茲據新任代表人具狀承受訴訟，核無不合，應予准
    許。
二、按對於高等行政法院判決之上訴，非以其違背法令為理由，
    不得為之，行政訴訟法第242條定有明文。依同法第243條第
    1項規定，判決不適用法規或適用不當者，為違背法令；而
    判決有同條第2項所列各款情形之一者，為當然違背法令。
    是當事人對於高等行政法院判決上訴，如依行政訴訟法第24
    3條第1項規定，以高等行政法院判決有不適用法規或適用不
    當為理由時，其上訴狀或理由書應有具體之指摘，並揭示該
    法規之條項或其內容；若係成文法以外之法則，應揭示該法
    則之旨趣，倘為司法院解釋或本院之判例，則應揭示該判解
    之字號或其內容。如以行政訴訟法第243條第2項所列各款情
    形為理由時，其上訴狀或理由書，應揭示合於該條項各款之
    事實。上訴狀或理由書如未依此項方法表明者，即難認為已
    對高等行政法院判決之如何違背法令有具體之指摘，其上訴
    自難認為合法。
三、緣上訴人與其配偶周國珍、子周賢彥及訴外人黃金聰、周金
    國（黃金聰之配偶）、周博彥（黃金聰之子）等人，於90年
    間利用所有坐落臺南市○○段67號、77號、96號、109號，
    同市○○段1102號及同市○○段187-3號等6筆公共設施保留
    地，臺南市○○段975號、791號建地及臺南市○○路○段194
    號、262號房屋等所有權間之贈與、分割、交換與買賣等迂
    迴方式，假藉免徵贈與稅之土地，取巧安排移轉其他應稅財
    產等移轉建地及房屋予其子周賢彥及其侄周博彥。經被上訴
    人查獲，依遺產及贈與稅法（下稱遺贈稅法）第4條第2項規
    定，按實質贈與移轉之財產公告現值，核定90年度贈與總額
    新臺幣（下同）7,795,353元，贈與淨額6,795,353元，應納
    稅額874,024元。上訴人申請復查，復查決定重行核算贈與
    總額應為7,998,916元，應納稅額916,722元，惟基於行政救
    濟不利益禁止原則，仍維持原核定。上訴人循序提起行政訴
    訟，經原判決駁回。
四、上訴人對於高雄高等行政法院之判決上訴，主張：(一)本件非
    遺贈稅法第4條第2項規定的無償贈與，而係有對價之原物分
    配與等值之互易，與上開規定有別，而本案為土地分割及交
    換時，並無法律或行政命令規定免稅土地與應稅土地辦理分
    割及交換應繳納贈與稅，財政部67年7月24日台財稅字第348
    96號、83年7月20日台財稅字第831602181號函釋意旨皆揭示
    共有土地分割如取得之價值與原持有比例土地不相等但有補
    償或無價值不相當之情形即不需課贈與稅，財政部92年4月9
    日台財稅字第0910456306號函釋（下稱財政部92年4月9日函
    釋）增加法律所無之規定，任意溯及既往補徵贈與稅，違反
    行政程序法第8條規定、憲法第19條租稅法律主義、憲法保
    障人民意旨及法律保留原則、法安定性原則。(二)財政部如認
    上訴人以公共設施保留地與建地共有分割及交換行為有遺贈
    稅法第4條第2項之適用，豈能延宕被上訴人所屬安南稽徵所
    90年1月間之請示至92年4月9日始為台財稅字第0910456306
    號函釋，期間上訴人曾多次以公共設施保留地與建地辦理交
    換、將共有物分割後之公共設施保留地贈與上訴人之子，被
    上訴人並未認定上訴人有違法漏稅行為，上訴人信賴此決定
    ，事隔多年，被上訴人卻以財政部一紙行政命令推翻原先已
    確定之處分，溯及既往補徵贈與稅，實與信賴保護原則有悖
    ，無異對納稅人形成租稅突襲，實非現代法治國家之行政機
    關所當為。(三)上訴人與周賢彥、周博彥間為共有物分割及交
    換之時，因建地及房屋之市場價格高於公共設施用地，約定
    京城銀行安南分行之貸款由周賢彥、周博彥承受償還，作為
    共有物分割及交換之代價之一，是本件贈與係附有負擔或視
    為買賣，被上訴人於核課贈與稅時，採「實質課稅」，對此
    「贈與附有負擔」卻採取「形式外觀」，一案兩套標準，違
    反平等原則及行政程序法第9條之規定。(四)90年10月18日周
    賢彥出售分割取得之土地及建物後即償還所承受之貸款8,10
    0,000元；周博彥亦於91年9月25日以分割及交換取得之土地
    、建物，以借新還舊方式，償還承受之未償貸款8,000,000
    元，並延續原抵押權設定，符合遺贈稅法第5條第6款但書之
    規定，原判決認定係贈與後產生之另一法律關係，自屬違法
    等語。惟查，原判決關於財政部92年4月9日函釋所敘「贈與
    人假藉免徵贈與稅之土地，取巧安排移轉其他應稅財產予子
    女者，例如：先贈與子女公共設施保留地，再以現金買回；
    或先贈與子女公共設施保留地，再以建地與之交換；或先贈
    與子女公共設施保留地之大部分持分及建地之極小部分持分
    ，再經由共有土地分割，使其子女取得整筆建地等，其實質
    與直接贈與現金、建地等應稅財產並無不同，應就實質贈與
    移轉之財產，依遺產及贈與稅法第4條第2項規定課徵贈與稅
    。」乃在闡述法規原意，參照司法院釋字第287號解釋「行
    政主管機關就行政法規所為之釋示，係闡明法規之原意，固
    應自法規生效之日起有其適用。」之意旨，財政部92年4月9
    日函釋應自遺贈稅法生效之日即有適用，故本件雖發生於財
    政部92年4月9日函釋公布前，自仍得加以援用。並認定上訴
    人與其子周賢彥或其妯娌黃金聰、姪周博彥間之土地移轉及
    合併分割等行為，形式上固係透過私法上契約自由之方式，
    所為合於法律形式之行為；但其中有諸多違反私經濟活動之
    正常模式，而也因此等迂迴、多階段、並異常之法形式行為
    ，環環相扣結果，達成由上訴人等贈與上開應稅建地予上訴
    人之子周賢彥或其姪周博彥之目的，並此相同之經濟效果，
    卻能隱藏一般人贈與建地時應納之贈與稅，已超乎都市計畫
    法第50條之1之立法目的，顯係濫用該租稅優惠之規定，而
    為一有計畫之違法租稅規避行為，從而被上訴人依遺贈稅法
    第4條第2項規定，按上訴人實質贈與移轉之財產公告現值，
    核定90年度贈與總額、贈與淨額，應納稅額874,024元，並
    無不合，財政部92年4月9日函釋並未增加法律所定人民納稅
    義務，業於理由中詳予論述，上訴意旨雖以原判決違背法令
    為由，核其上訴理由，無非係就原判決詳予論述不採之事項
    再予爭執，而非具體表明合於不適用法規、適用法規不當、
    或行政訴訟法第243條第2項所列各款之情形，難認對原判決
    之如何違背法令已有具體指摘。依首揭規定及說明，應認其
    上訴為不合法。
五、據上論結，本件上訴為不合法。依行政訴訟法第249條第1項
    前段、第104條，民事訴訟法第95條、第78條，裁定如主文
    。
中    華    民    國    99    年    9     月    16    日
                    最高行政法院第七庭
                        審判長法官  藍  獻  林
                              法官  廖  宏  明
                              法官  張  瓊  文
                              法官  姜  素  娥
                              法官  林  文  舟

以  上  正  本  證  明  與  原  本  無  異
中    華    民    國    99    年    9     月    16    日
                              書記官  賀  瑞  鸞

司法院資訊處製作；財團法人民間司法改革基金會備份。
